臺灣高等法院臺南分院民事判決　九十一年度保險上字第三號　 Ｋ
　　　上　訴　人　乙　○　○
　　　法定代理人　甲　○　○
右當事人間請求給付保險金事件，上訴人對於中華民國九十年三月四日臺灣嘉義地方
法院第一審判決（八十九年度保險字第五號）提起上訴，並為訴之擴張，本院判決如
左：
      主      文
上訴及擴張之訴均駁回。
上訴人擴張之訴假執行之聲請駁回。
第二審訴訟費用由上訴人負擔。
      事      實
甲、上訴人方面：
  一、聲明：求為判決：
（一）原判決廢棄。
（二）被上訴人應給付上訴人新台幣（下同）一千七百五十萬元及自民國（下同）八
      十九年九月十六日起至清償日止，按年息百分之五計算之利息。
（三）上訴人願供擔保，請准宣告假執行。
  二、陳述：除與原判決記載相同者，茲引用之外，補稱：
（一）按保險契約為契約之一種，於當事人互相意思表示一致時，即告成立，並非要
      式行為；故對於特定之保險標的，一方同意交付保險費，他方同意承擔其危險
      者，保險契約即應認為成立，並不以作成保險單或暫保單為要件。再者，人壽
      保險人於同意承保前，得預收相當於第一期保險費之金額，保險人應負之保險
      責任，以保險人同意承保時，溯自預收相當於第一期保險費金額時開始；保險
      法施行細則第二十五條第三項定有明文。且若保險人先收取保險費，而延後簽
      訂保險契約，則在未簽訂保險契約前發生保險事故，保險人竟可不負保險責任
      ，未免有失公平，故同條第二項、第三項又作補充規定，以杜流弊。此種人壽
      保險契約，係於預收相當於第一期保險費金額時，附以保險人同意承保之停止
      條件，使其發生溯及的效力；如果依通常情形，被上訴人應同意承保，因見被
      保險人已死亡，竟不同意承保，希圖免其保險責任，是乃以不正當行為阻其條
      件之成就，依民法第一百零一條第一項規定，視為條件已成就，此時被上訴人
      應負其保險責任（最高法院六十九年度台上字第三一五三號判例參照）；足見
      如保險人先收取保險費，惟未簽開保單或暫保單者，而於該期間所生事故，保
      險人仍應負保險責任，此為我國一慣司法政策。
（二）本件為被上訴人新光人壽保險股份有限公司（以下簡稱被上訴人公司）之職員
      柯郭玉慧與上訴人已認識十餘年，上訴人一向在國泰人壽股份有限公司投保，
      上訴人經營「仁和安養院」，為老人安養之家，績效卓著。訴外人柯郭玉慧於
      八十八年下半年時一再向上訴人推銷人身壽險及企業管理者人身意外險，並多
      次以人壽險及意外險可多家投保無虞為由，而稱被上訴人公司之理賠高、服務
      好又迅速為其賣點，誑騙上訴人既為企業主，不可輕忽人身安全云云，上訴人
      始依其建議，向被上訴人公司投保「長福終身保險」二十年、五百萬元，「長
      樂終身保險」二十年、一千五百萬元及本件「企業管理者人身意外保險」五千
      萬元等三項保險契約；嗣合意後，即由上訴人於安養院內當場於柯郭玉慧記載
      完成之要保書上親自簽章，且上訴人並當場依其建議簽開三十日之支票，至面
      額依柯女所計算為二十九萬五千八百四十五元，加上六萬四千五百元，合計為
      三十六萬零三百四十五元；因之柯郭玉慧遂謂上訴人以整數即三十七萬元整簽
      開前揭支票，至超過餘數將來支票兌現後才退還等語；而上訴人都依其議照作
　　　，且事後三日內，柯女及被上訴人公司並無何人向其表示公司不同意承保五千
　　　萬元，改承保二千萬元部分；足見兩造間就「企業管理人身意外保險」契約確
　　　實已有效成立，額度為五千萬元無誤。
（三）又上訴人已完成一般壽險業人身意外險所為生存調查與財務調查程序，被上訴
      人公司並無保留納保與否之詞句。上訴人依被上訴人公司之通知於次日即八十
      八年十二月十四日上午九時許，赴其服務中心生存調查，當時報告書內已有被
　　　上訴人公司人員就投保種類填註：「長福年期年、保額五００萬，無拒保，
　　　企管伍仟萬元」、「七、本調查除會晤被保險人本人外，並側查：鄰居、本人
　　　、鄰居、農夫，且其綜合意見：「一被保人外貌正常，血色正常，告知無宿疾
　　　，四肢健全。二家族式自地經營仁和安養院收入正常，育有三女，受益人為其
　　　父母，動機純正，無道德危險」等語，判定「可受理」；有生存調查報告書可
　　　稽。被上訴人公司十四日當天即判定可受理，且款項支票已於十六日入帳，故
　　　被上訴人公司並無契約不合意之情事；其事後受到上訴人之申報出險，始偽造
　　　該張主管型二千萬元要保書文件，意圖事後卸責，狀甚爍然。另於同月十四日
　　　被上訴人公司為財務告知書調查時，上訴人均據實告知：「於八十四年間及八
　　　十七年間尚在國泰人壽保險公司投保一千萬與二千萬元，本次投保長福型五百
　　　萬元、企管五千萬元保險；購買保單係為增加保障」等語，顯見上訴人並無道
　　　德風險之可言，此亦有被上訴人公司之財務告知書可證。被上訴人公司臨訟始
　　　以道德風險為由置辯云云，顯與其前述判斷文句不符。則依上述五千萬元要保
　　　書，被上訴人公司收受支票並無拒保，而生存調查報告書判定可受理，財務告
　　　知書詳實告知事項亦為被上訴人公司知悉，另被上訴人公司於十六日已將支票
　　　全部受款提示等情觀察，其通常已同意承保；僅因事後見上訴人於投保三日後
　　　即出險，竟翻異改成不同意承保，希圖免除保險責任，並於上訴人出險後申領
　　　保險金時，始偽造一張二千萬元之要保書，是乃以不正當行為阻其條件之成就
　　　，依民法第一百零一條第一項規定，應視為條件已成就，被上訴人公司應負起
　　　保險責任。
（四）另證人柯郭玉慧於原審雖證稱：「我們通常第一次保費都是收取現金，支票通
      常要在二十八天以內才可以，不論現金或支票都要公司同意，我當時有跟原告
      說要經過公司核准，之前也有很多已經收費了，然後公司沒有核准退費的，大
      部分都是身體不好或收入不夠多才退費云云；惟高額保費簽開支票是保險業界
      慣例，亦為當時柯郭玉慧所建議，且每家保險公司均接受支票，至票期為一個
      月以內，並非柯女所稱二十八天；如其不接受支票，又何必收走該張三十七萬
      元支票？何以被上訴人公司於次日要上訴人去作生存調查與財務報告？顯見柯
      女供述與事實矛盾，不足採信。
（五）至於被上訴人公司及原審認定上訴人使用割草機之持柄至葉片部分長度超過原
      告身長，共長一六二公分，背帶為何會滑落，係先跌倒再被割傷或是先被割傷
      再跌倒等等；究其內容均為意外因素，此正是傷害意外險所保險之範圍，上訴
      人既已證明意外事故之發生與發生損害之事實，則被上訴人主張係自殘或道德
      風險，自應由被上訴人負舉證責任。況上訴人於婚姻期間即八十四年間，即投
      保壽險與傷害險，有上述生存調查報告書及財務告知書可稽；至八十六年間因
      前夫林義鈴出家事佛而離婚，上訴人一人扶養三位女兒林鈞儀、林育珊及林廷
      一，經營「仁和安養院」事業，收入穩定，並無為求詐領保險金而自殺、自殘
      之念頭，否則三位子女如何照料；況若上訴人有詐領意圖者，理應自殺始能領
      得全額保險金，何至於僅親自推割草機意外腳趾受傷。又上訴人經營安養院，
      長期進貨收款之間往來金額均較一萬元為大，且無退票記錄，此可向票據交換
      所查詢即明；上訴人與該張一萬元支票持票人即百陽公司間往來金額均較此為
      高，向無退票記錄；上訴人所簽開予被上訴人公司之本件保險費三十七萬元亦
      無退票；被上訴人公司於十二月十四日所作之生存調查報告書綜合意見欄亦謂
      ：「二家族式自地經營仁和安養院收入正常等情」，均可證實上訴人財力適當
      ；若非如此，被上訴人公司及柯郭玉慧又豈會邀約上訴人投保該五百萬、一千
      五百萬元終身壽險及本件人身意外險。至原審所指之跳票支票一張，乃上訴人
      意外發生住院期間，因財務為上訴人自理，乃請證人陳錦琇向百陽藥品公司鄭
      經理電告暫抽回，嗣出院後再付現款，惟因鄭經理適出差不在才跳票所致；然
      上訴人事後已付清，且百陽藥品公司尚積欠上訴人債務。足證上訴人非因財務
      不佳或無資力而跳票，懇請  鈞院明鑑。
（六）原審判決以受傷後通常將斷指撿拾供醫接回，且為一般人通念云云，惟此亦違
      經驗法則；蓋每件事故發生狀況千差萬別，過程亦不同，自不得以此類彼。本
      件事故發生後，上訴人劇痛暈倒，由上訴人之員工龍證文送醫，其因情況緊急
      只知將傷者送醫；況因當時緊急狀況，並非上訴人所能左右，此為事實問題，
      並非價值判斷之爭論，自不得以此非議上訴人之保險動機；再者被上訴人公司
      所做生存調查報告書上，亦採認上訴人投保動機純正，被上訴人公司實不應前
      後矛盾。抑且每年斷掌與斷指受傷者，不知凡幾，並未聞全部接回者；原審判
      決理由，亦顯違背經驗法則。再證人龍證文已到庭證述：「乙○○之前有幫忙
      過三、四次，‧‧‧，所以我於喝完水後就拿了鐮刀要去割割草機割不到的草
      ，距離十公尺，我蹲著在割草，院長也在割草」、「有，太陽很熱，割了十多
      分鐘就流汗了，有看到院長也有流汗，我就叫她停一下，但是院長沒有停下來
      還是繼續割草」、「有的，用左手擦汗」、「（為何會割到腳？）背在右肩，
      後面都流汗，用手擦拭時，鋼刀碰到石頭」、「（你割草時會碰到這種情形）
      會的」、「院長當時穿著高跟鞋，就將鞋子脫下放在一旁，當時我們割草習慣
      也都沒有穿鞋子」、「我也沒有穿，院長本來在割草就沒有穿鞋子」、「是我
      送醫至華濟醫院，腳趾頭落在草坪上，那時要急著救人，我也不知道腳趾頭撿
      起來還可以接，是我到華濟醫院後，醫生叫我趕快回去找，我才知道」、「我
      有馬上打電話通知先找，待我趕回去也有找，還是找不到，那周圍很多流浪狗
      ，找不到後，我又趕到醫院告訴醫生，找了一個多小時」、「那時在作環境趕
      工，因為院長看我連續割了好幾天很辛苦，她有時都會幫忙下去割草」等語，
      足見上訴人並無自殘行為。
（七）至於五趾受傷後何以有弧度，及須二次手術切齊之必要性，此已見諸其殘廢診
      斷書。因意外被割草機割傷經手術治療後，再因嚴重壓迫性創傷，造成步態行
      走不正常，宜行殘肢重整；故開刀作第一、二、三趾骨切除手術。又其受傷弧
      度之正常性與須為二次手術之必要性，已經「華濟醫院」主治醫師王叔昂來函
      說明「一第一次住院時因左五趾外傷性截肢；三術後因殘肢所存骨頭稍長會頂
      至趾尖，如此病人穿鞋時會疼痛，故第二次住院時再作左第一、二、三趾整型
      術，以使趾尖達到肉墊包住骨頭，去除疼痛作用等語。
  三、證據：除援用於原審所提之證據外，補提新光安心意外傷害保險附約條款及殘
      廢程度與保險金給付表、企業經營者人身意外保險五千萬元要保書、長福保險
      單及要保書、高額生存保險調查報告書、新光人壽高額保險財務告知書、保險
      金額給付申請書、新光人壽保險費給付明細各一件、國泰人壽理賠通知書四件
      、上訴人戶籍謄本全戶一件、華濟醫院殘廢診斷書二張、臺灣省合作金庫太保
      支庫活儲帳號第0000000000000號交易明細帳及甲存支票帳號第
      0000000000000號交易明細各一件、八十七年至八十九年間台南
      區中小企業銀行之存摺交易明細表一件（以上均為影本）為證；並聲請訊問證
      人鄭坤河、陳錦銹、龍證文及王叔昂等人。
乙、被上訴人方面：
  一、聲明：求為判決：上訴駁回。
  二、陳述：：除與原判決記載相同者，茲引用之外，補稱：
（一）上訴人於八十八年十二月十三日，自為要保人兼被保險人，向被上訴人公司投
      保「企業管理者人身意外保險」，其中企管險保險金額為五千萬元，上訴人並
      交付發票日為八十九年一月十三日之支票乙紙。被上訴人公司於上訴人欲投保
      之次日，即八十八年十二月十四日，對上訴人作生存調查及體檢後，將要保書
      送回總公司核保。嗣於八十八年十二月十六日，上訴人發生所謂保險事故，斯
      時被上訴人總公司尚未承保，故保險契約並未成立。至同年月二十日，被上訴
      人總公司評估風險後，就系爭企管附約部分，因考量投保金額過高致風險昇高
      ，遂決定僅願承保二千萬元。按系爭保險契約非如上訴人所稱，於其交付保費
      支票當日之八十八年十二月十三日即成立生效；蓋該日係上訴人向被上訴人公
      司要約，因之於被上訴人未核保前，自屬尚未承諾；故於該日系爭契約並未成
      立至明。上訴人陳稱：繳交支票該日，保險契約即已成立生效，並主張被上訴
      人應就其投保之五千萬元範圍內負保險責任云云，實有誤會。
（二）按當事人主張有利於己之事實，就其事實有舉證責任；民事訴訟法第二百七十
      七條定有明文。又「民事訴訟如係由原告主張權利者，應先由原告負舉證之責
      ，若原告先不能舉證，以證實自己主張之事實為真實，則被告就其抗辯事實即
      令不能舉證，或其所舉證據尚有疵累，亦應駁回原告之請求」；最高法院十七
      年度上字第九一七號亦著有判例。本件系爭保險契約條款就殘廢保險金的給付
      ，依第二條約定，須被保險人於本契約有效期間內，因遭受意外傷害事故，致
      其身體遭受傷害而致殘廢，被上訴人始負給付保險金責任。此所謂「意外傷害
      事故」，指「非由疾病引起之外來突發事故」，必也被保險人身體遭受傷害致
      殘，係因非由疾病引起之外來突發事故所致，被上訴人公司始負保險責任。本
      件上訴人就其受傷成殘，固提出診斷證明書為證；惟此僅能證明其左腳趾受有
      傷害之事實，尚無法證明其受傷確係出自意外事故。是就「曾發生意外傷害事
      故致原告（即上訴人）受傷」之事實，自應由上訴人負舉證責任。又上訴人該
      等傷害之造成，其可能原因，並不祇外來突發意外一端；亦有出於道德危險或
      其他者，自仍應由上訴人就其主張「出於外來突發之意外事實」為舉證。乃上
      訴人並不能舉證以實其說，且其自述受傷經過復與日常生活經驗法則不符，故
      其主張已難採信。
（三）本件造成上訴人左腳掌斷離之背負式割草機，其引擎長度加上持柄長度，共長
      一百六十二公分；從該割草機之體積與使用者操作方式觀之，割草機之刀頭與
      使用者之腳掌、腳指，應始終維持相當距離而不可能有割傷之危險。再從上訴
      人受傷之照片與被上訴人公司於準備程序庭呈之Ｘ光片，可知上訴人之傷勢竟
      呈左下右上之腳形弧度，且每一趾均確有部分腳趾，其創傷形式特殊；且受傷
      斷面整齊，而非呈不規則形態，此顯與常理不合。又上訴人投保時，財務狀況
      不佳，經原審向國稅局查詢，其竟無任何所得稅報稅資料；此外上訴人亦無法
      提出財產清冊證明其有任何積極動產、不動產，惟其竟投保高額保險，旋即出
      事，實堪玩味。
（四）綜上所述，上訴人就其主張因遭受意外事故致左腳趾成殘之事實，既未盡舉證
      責任，故無法信其主張為真，上訴人上訴及擴張之訴應為無理由。原審認上訴
      人未能證明保險事故已經成就，認事用法，洵屬無誤。
  三、證據：除援用於原審所提之證據外，補提保險條款影本一件為證。
丙、本院依職權向「華濟醫院」函查上訴人因腳部受傷至該院急診時，其斷趾情形如
    何？且依當時傷勢判斷，是否係遭割草機之剪輪所傷？及嗣後為何將腳趾受傷部
    分切齊。
      理      由
一、按訴之變更、追加，非經他造同意，不得為之。但第二百五十五條第一項第二款
    至第六款情形，不在此限；又訴之變更、追加他訴，於請求之基礎事實同一、擴
    張或減縮應受判決事項之聲明行為無礙；另被告於訴之變更或追加無異議，而為
    本案之言詞辯論者，視為同意變更或追加；民事訴訟法第四百四十六條第一項、
    第二百五十五條第一項第二、三款及第二項分別定有明文參照。本件上訴人（即
    原告）於原審起訴時先請求被上訴人（即被告）應給付其八百七十五萬元，及本
    自起訴狀繕本送達翌日起至清償日止，按年息百分之五計算之利息（見原審卷第
    三頁）；嗣經原審判決駁回其請求而上訴本院後，於本院行準備程序時具狀併聲
    明請求被上訴人應再給付上訴人八百七十五萬元，及本自起訴狀繕本送達翌日起
    至清償日止，按年息百分之五計算之利息；此係屬民事訴訟第第二百五十五條第
    一項第三款所謂擴張應受判決事項之聲明，且被上訴人亦無異議，而為本案之言
    詞辯論，則依前揭之說明，自屬無礙（最高法院五十三年度台上字第九四三號判
    例參照），合先敘明。
二、本件上訴人起訴主張：其於八十八年十二月十三日向被上訴人公司投保「企業管
    理者人身意外保險」（以下簡稱系爭保險契約），雙方約定保險金額為五千萬元
    ，同時由上訴人簽發一個月後之遠期支票即發票日為八十九年一月十三日、面額
    三十七萬元之支票一張交付予被上訴人公司抵付保險費，因之該「企業管理者人
    身意外保險」之保險契約，自無待體檢等核保手續，應已成立、生效；又上訴人
    於八十八年十二月十六日在所經營之「仁和安養院」內整理雜草時，不慎被割草
    機割傷，致受有左腳指頭缺損之傷害，嗣經急救住院治療後已確定成殘，依雙方
    所訂系爭保險契約之約定，上訴人得請求依保險金額百分之三十五核計之保險金
    額給付，即一千七百五十萬元；惟經上訴人向被上訴人請求時，卻遭被上訴人拒
    絕給付。爰本於保險契約作用之保險金給付請求權之法律關係，求為判命被上訴
    人公司應給付上訴人一千七百五十萬元，及自本起訴狀繕本送達之翌日起至清償
    日止，按週年利率百分之五計算利息之判決等語。
三、被上訴人則以：上訴人固有於八十八年十二月十三日，向被上訴人公司投保系爭
    保險，保險金額為五千萬元，且上訴人並交付發票日為八十九年一月十三日之支
    票乙紙。惟被上訴人公司於上訴人欲投保之次日，對上訴人作生存調查及體檢後
    ，將要保書送回總公司核保；至上訴人發生所謂保險事故時，被上訴人總公司尚
    未承保，故保險契約並未成立。另被上訴人總公司評估風險後，就系爭企管附約
    部分，因考量投保金額過高致風險昇高，遂於同年月二十日決定僅願承保二千萬
    元。況上訴人交付保費支票當日係其向被上訴人公司為要約，則於被上訴人公司
    未核保前，自屬尚未承諾。又系爭保險契約條款就殘廢保險金的給付，依第二條
    約定，須被保險人於本契約有效期間內，因遭受意外傷害事故，致其身體遭受傷
    害而致殘廢，被上訴人始負給付保險金責任。本件上訴人就其受傷成殘，固提出
    診斷證明書為證；惟此僅能證明其左腳趾受有傷害之事實，尚無法證明其受傷確
    係出自意外事故；乃上訴人並不能舉證以實其說，且其自述受傷經過復與日常生
    活經驗法則不符，故其主張已難採信。再者，造成上訴人左腳掌斷離之背負式割
    草機，其引擎長度加上持柄長度，共長一百六十二公分；從該割草機之體積與使
    用者操作方式觀之，割草機之刀頭與使用者之腳掌、腳指，應始終維持相當距離
    而不可能有割傷之危險。同時上訴人之傷勢竟呈左下右上之腳形弧度，且每一趾
    均確有部分腳趾，其創傷形式特殊；且受傷斷面整齊，而非呈不規則形態，此顯
    與常理不合。而上訴人就其主張因遭受意外事故致左腳趾成殘之事實，既未盡舉
    證責任，自尚難信其主張為真等語，資為抗辯。
四、按保險契約，應以保險單或暫保單為之；又傷害保險人於被保險人遭受意外傷害
    及其所致殘廢、或死亡時，負給付保險金額之責；保險法第四十三條、第一百三
    十一條固分別定有明文。惟此所謂之「意外傷害」，乃指危險之發生，必須具有
    偶發或不可預期之意外因素；亦即意外傷害者須具備：(1)須為身體之傷害。(2)須
    為外界事故所致之傷害。(3)須為意外事故由於自己之過失或係第三人之故意或過
    失所為等要件；易言之，若係被保險人故為自殘或故意挑釁所致之傷害，則非屬
    之。次按民事訴訟如係由原告（即上訴人）主張權利者，應先由原告負舉證之責
    ，若原告先不能舉證，以證實自己主張之事實為真實，則被告（即被上訴人）就
    其抗辯事實即令不能舉證，或其所舉證據尚有疵累，亦應駁回原告之請求。又原
    告（即上訴人）對於自己主張之事實（即起訴事實）已盡證明之責後，被告（即
    被上訴人）對其主張，如抗辯其不實，並提出新事實而為反對之主張者，則原告
    對其反對之主張，亦應負證明之責，此乃舉證責任分擔之原則；而原告於抗辯事
    實若無確實證明方法或僅以空言爭執者，當然認定其抗辯事實之非真正，而應為
    原告不利益之裁判（最高法院十七年度上字第九一七號、同院十八年度上字第二
    八五五號判例及同院七十二年度台上字第一○三六號、同院七十四年度台上字第
    二一四三號判決意旨參照）。
五、查上訴人主張其於八十八年十二月十三日向被上訴人公司所屬嘉義縣嘉太通訊處
    之經理柯郭玉惠表示要投保保險金額為五千萬元之系爭保險契約，並當場交付以
    台中市第六信用合作社永安分社為付款人，帳號為○七七七三號，到期日為八十
    九年一月十三日，至金額為三十七萬元之支票一紙與柯郭玉惠收執，並以之抵付
    第一期應繳付保險費之事實，已據上訴人於原審及本院審理時陳述在卷，並有其
    提出之系爭保險契約書、保險費收據（以上均為影本）各一份為證（原審卷第六
    至七頁），且為被上訴人所不爭執，固屬真實。
六、惟上訴人另主張系爭保險契約於八十八年十二月十三日成立生效後，上訴人於八
    十八年十二月十六日在所經營之「仁和安養院」內整理雜草時，不慎被割草機割
    傷，致受有左腳趾頭缺損傷害，嗣經急救住院治療後已確定成殘；然經上訴人通
    知被上訴人公司所屬而位於嘉義縣嘉太通訊處之經理柯郭玉惠後，被上訴人竟竄
    改要保書上之保險日期為八十八年十二月二十日，並將系爭保險契約之保險金額
    由五千萬元更改為二千萬元，復偽簽要保人之簽名，並將承保之業務員更改為未
    曾與上訴人謀面之柯怡如，致上訴人先前所填寫之系爭保險要保書與被上訴人嗣
    後交予上訴人之要保書內容不同；惟依約上訴人仍得請求依保險金額百分之三十
    五核計之保險金額即一千七百五十萬元之事實，固亦據上訴人於原審及本院審理
    時陳述在卷，並有其提出之企業管理者人身意外保險要保書、保險費收據、保險
    單及「華濟醫院」出具之勞工保險殘廢診斷書（以上均為影本）各一份為證（原
    審卷第六、七、十、一七一至一七二頁）；惟此則為被上訴人所堅決否認，並為
    前揭情詞之抗辯。從而本件應予審究者厥為：(一)系爭之保險契約是否業已成立生
    效。(二)若認系爭之保險契約業已成立有效，則保險金額究應以何者為標準。(三)上
    訴人所受左腳指頭缺損之傷害，是否確係遭受意外傷害並因之導致殘廢，而得向
    被上訴人請求給付保險金。經查：
（一）本件上訴人確有於八十八年十二月十三日向被上訴人公司所屬嘉義縣嘉太通訊
      處之經理柯郭玉惠投保保險金額為五千萬元之系爭保險契約，同時由上訴人簽
      發一個月後之遠期支票，即以台中市第六信用合作社永安分社為付款人，帳號
      為○七七七三號，到期日為八十九年一月十三日，面額為三十七萬元之支票一
      張，並交付予被上訴人公司之經理柯郭玉惠收執，而以之抵付第一期應繳付保
      險費之事實，已為兩造所不爭執，復如前述，自屬真實。而按保險契約之簽訂
      ，原則上需與保險費之交付，同時為之；此觀之保險法施行細則第二十七條第
      一項（按係八十二年二月二十四日修正前舊法之規定）之規定甚明。又若保險
      人向要保人先行收取保險費而延後簽訂保險契約，則在未簽訂保險契約前，發
      生保險事故，保險人竟可不負保險責任，未免有失公平；最高法院六十九年度
      台上字三一五三號亦著有判例參照。另保險契約，係契約之一種，於雙方當事
      人意思表示一致時，契約即告成立，並非要式行為。至於保險單或暫保單之出
      給作成或交付，係契約成立後保險人應履行之義務，其作用雖可作為保險契約
      之證明，但並非謂保險契約之成立，以保險單之作成及交付為要件（司法院第
      三期司法業務研究會法律問題研究結論）。復按人壽保險於同意承保時，得預
      收相當於第一期保險費之金額，保險人應負之保險責任，以保險人同意承保時
      ，溯自預收相當於第一期保險費金額時開始，保險法施行細則第二十五條第三
      項亦定有明文；是以保險契約，因要保人與保險人對於保險契約之內容達成合
      意後即成立生效；縱雙方約定由保險人保留調查被保險人之個案情況、保留核
      准承保金額範圍之權利，亦於保險人事後核准時，發生溯自保險人與要保人合
      意時保險契約即已生效；應堪認定。因之依前所述，再參諸被上訴人對於前揭
      由上訴人所簽發而用以抵付系爭保險契約第一期應繳付之保險費之支票，確已
      兌現乙情亦不爭執以觀，上訴人主張系爭保險契約已於八十八年十二月十三日
      達成訂立保險契約之合意，並已成立生效等語，尚非虛妄，應堪採信。
（二）至被上訴人公司所屬嘉義縣嘉太通訊處之經理柯郭玉惠於八十八年十二月十三
      日與上訴人達成訂立系爭保險契約之合意，並向上訴人收取系爭支票以作為繳
      交第一期保險費後，雖被上訴人公司事後審核上訴人之情況，於八十八年十二
      月二十日僅就意外險部分於二千萬元之範圍內，核准上訴人之投保；然依前所
      述，本件兩造間之保險契約應追溯自八十八年十二月十三日上訴人繳交保費時
      起即成立、生效；至於兩造間有關意外傷害保險契約金額部分，則應以被上訴
      人公司（保險人）嗣後所核准之二千萬元為契約標的內容。蓋保險契約之性質
      及作用，乃在分攤個人風險於眾人；亦即要保人以繳交保險費與保險人之方式
      ，以分散所約定保險事故之風險給與保險人，而保險人則透過精算之方式收取
      保費，而保費之核定，即係將眾人得以承擔個人風險的能力、機率，加上保險
      人之營業成本、利潤等，加以轉換計算所得之結果；而風險之高低與保費之酌
      定，乃保險人依其專業與企業經營立場所需審核決定，並據以為是否及如何對
      於要保人之要約予以承諾之標準，並非謂一經保險業務員與要保人達成投保之
      合意後，保險人即需接受該保險契約之標的金額。再者，保險業務員依其性質
      固為保險人之代理人，惟究其所負業務之內容僅負責招攬保險業務，而賺取佣
      金而已，因之於經其與要保人接洽承辦後所認定之保險契約標的保險金額，若
      保險人未能再就所承保之保險金額為實質之審核與調整，無疑將置保險人於一
      無法計算、審核所承保風險之危險境遇；亦即保險人將因而無法將所承擔之風
      險按照精算之過程分擔予其他投保之要保人，顯非符保險契約本質。而本件被
      上訴人公司所屬員工柯郭玉惠雖於上訴人交付保險費時，係以保險金額五千萬
      元為保險契約之標的與上訴人洽商系爭保險契約之保費核算及相關手續；然依
      據上述，並依保險契約之本質與合理分擔承保風險之特性，為保險人之被上訴
      人公司自仍應保有依據其精算被保險人個別情況之具體風險後，以決定核保金
      額之權利；惟保險人決定核保金額後，如仍認決定承諾，僅係變更保險金額高
      低時，則基於誠實信用及信賴保護原則，應認保險人之核准行為，仍應屬承諾
      而使該保險契約按照保險人核保之金額溯自要保人與保險業務員簽訂保險契約
      之時點成立、生效；而不得謂嗣後保險人變更保險金額之表示僅為「要約」，
      而非「承諾」；否則，將使要約人（即被保險人）要約後竟因保險人變更保險
      金額而使保險契約之成立生效時點處於不確定之狀況，進而使使該不確定之風
      險歸由要保人負擔，亦顯非公平。從而，揆諸前揭說明，再參以保險契約，係
      契約之一種，於雙方當事人意思表示一致時，契約即告成立，並非要式行為。
      至於保險單或暫保單之出給作成或交付，係契約成立後保險人應履行之義務，
      其作用雖可作為保險契約之證明，但並非謂保險契約之成立，以保險單之作成
      及交付為要件以察；本件應認被上訴人公司有權基於風險考量因素於其所屬之
      員工柯郭玉惠向上訴人承辦系爭保險契約、並收取系爭支票之保險費後，仍有
      核定實際承保金額及變更系爭保險契約有關保險金額之權限，惟自被上訴人公
      司核准上訴人之要保後，系爭保險契約即溯自上訴人繳交第一期保險費時（即
      八十八年十二月十三日）起生效，洵堪認定。另兩造間就以支票交付第一期保
      險費時，雖送金單收據注意事項第五點載明：如「以支票繳納‧‧第一次保險
      費‧‧之金額時，如‧‧該支票‧‧未兌現時，保險契約不發生效力‧‧」等
      語；然本件上訴人持以繳納保險費之系爭支票確已兌現，已如前述，則該約定
      自與本件兩造間保險契約是否發生效力無關。易言之，本件系爭保險契約應認
      係自八十八年十二月十三日起即已成立生效，而系爭意外傷害保險契約標的之
      保險金額則應為二千萬元。故上訴人主張系爭保險契約所約定之保險金額應係
      五千萬元云云，被上訴人辯稱：上訴人之交付保險費僅係要約之誘引，系爭保
      險契約尚未成立生效云云，均不足採。
（三）又本件上訴人確有於八十八年十二月十六日，因受有左足第一、二、三、四及
      五趾外傷性截肢傷害，而至「華濟醫院」接受截肢手術；其後因壓迫性創傷，
      造成步態不正常，宜行截肢重整，故再進行第一、二及三趾切除之手術；惟上
      訴人經二次手術後，其殘廢之情況並無好轉可能之事實，已據上訴人於原審及
      本院審理時陳述在卷，並有其提出之「華濟醫院」勞工保險殘廢診斷書影本共
      二份在卷可憑（原審卷第一七一至一七二頁），且為兩造所不爭執；自屬真實
      。惟經本院核閱兩造所訂之系爭保險契約附約約條款內容（原審卷第一五一頁
      ）以觀，其於第十條第一項係約定：「被保險人於本附約有效期間內遭受第三
      條約定的意外傷害事故，自意外傷害事故發生之日起一百八十日以內致成附表
      所示二十八項殘廢程度之一者，本公司給付意外殘廢保險金，其金額按該表所
      列給付」等語；而於第三條就有關「意外傷害事故」之定義則載為：「係指被
      保險人於本附約有效期間內，因遭意外傷害事故，致其身體蒙受傷害而致殘廢
      或死亡。前款所稱意外傷害事故，指非由疾病引起之外來突發事故」等語。另
      本件上訴人就其於事發當日為何會親自割草之原因而為陳述時，其於原審審理
      時乃陳稱：「平常我很少割草，因當天開幕比較忙，才去幫忙的」、「當天是
      第一次割草，沒有穿鞋子」（原審卷第三十五至三十六頁）等語；然觀之由被
      上訴人所提出之「仁和安養院」草地現場照片所示，該草地之地形狀況，並非
      平整之地，除雜草叢生外，並有石塊散佈（原審卷第一○四頁）；上訴人己身
      既為安養院負責人，縱如其所述係因安養院開幕之日基於幫忙之意協助工人割
      草之情況，然衡諸常情，豈可能無視現場不平整之地形而刻意不穿鞋即下場割
      草，復不虞恐遭除草機割傷之理？況上訴人所持用之割草機前緣為鋼片材質，
      刀鋒銳利，當為上訴人所知悉；而證人龍證文於本院準備程序時已證稱：安養
      院中，包括其在內共有二人負責割草，其中一人也是因為被割到後才離職等語
      （本院卷第二二七頁），則上訴人既已知操作該割草機時有危險性，而其本身
      復鮮有操作該機器之經驗，豈有可能於明知未穿鞋割草時如遭受割草機之意外
      劃傷將更為嚴重，而竟仍執意赤腳為之之理？顯然其舉止與事理有違。再者，
      上訴人於原審當庭表演系爭意外傷害發生情形並描述其經過時，先則陳稱：「
      我割草時割草機碰到石頭，我背上的帶子滑落，人絆倒了，記不起來是往前或
      往後倒，我身體有倒在地上有昏倒，碰到石頭的時候，割草機的柄有震動，我
      有用力握住，當時長工龍證文有看到」等語（原審卷第六十五頁）；後於原審
      模擬其經過時則為：「原告（上訴人）當天將背帶背在右肩，然後兩手握著把
      手，因為前端的鋼片碰到石頭，剛好原告額頭流汗，用左手擦汗水，所以撞到
      石頭時，割草機前端翹起來，肩帶滑落，後來割草機後端馬達部分往後、往上
      翹，左手又去捉住把手，所以前端的鋼片才會傷到我的左腳，當時左腳在前，
      右腳在後，當時馬達還在運作，力道很強」等情（原審卷第一三二頁）；另於
      本院準備程序時則陳稱：「當時我受傷的情形是當時我割草機吊在右肩，割了
      二十多分鐘，當時天氣很熱，也留了很多汗，眼睛被汗水滴下很不舒服，我用
      手要去擦拭，要擦拭時，右手扶著，擦拭時不小心同時去碰到石頭，碰到石頭
      時平衡感就失去，手很自然會去按著，結果肩帶又滑落，我就是用力過大，才
      會傷害到我自己的腳，我絕對沒有自殘」、「前後翹失去平衡（指割草機），
      我力道過強就這樣被切傷了，‧‧。」等語（本院卷第二○九頁）；姑不論上
      訴人就其發生系爭意外傷害情形經過之陳述，已因前後不一，致有可議；且經
      本院調閱上訴人所持用之割草機以察，其為一「背負式」割草機，引擎至手把
      部分長度為七十四公分，持柄至割刀部分長度則為八十八公分，總共長度為一
      百六十二公分；另其操作方式係以背負在肩膀上由上往下（即由高往低）之方
      向施作除草作業，至其刀頭為鋼片式，惟刀頭後方尚有一鐵製防護片以防止意
      外發生傷及使用者之安全設計，此有該割草機圖示附於原審卷可參（原審卷第
      一二九頁），且為上訴人所不爭執；則本件割草機之鋼製刀片既係以旋轉方式
      進行除草，易言之，其施力方向係以順時針或逆時針之方向施力，而非以上下
      之垂直方向施力；則就力學原理觀之，該刀片縱然碰到石頭，其反作用力方向
      當應與施力方向相反，而產生逆時針或順時針方向之反作用力，並因而帶動割
      草機向左或右方移動方是；絕無使割草機產生直接向上之強勁反作用力道之可
      能。況縱然如上訴人所稱因割草機前後翹，失去平衡，而導致上訴人向後仰而
      跌倒等語，惟上訴人既稱：仍牢牢抓住該割草機之把手（因割草機之把手上有
      開關，上訴人若已鬆開把手，則割草機應已停止運作，而不致產生本件之傷害
      ）等情，則衡諸常理並依人體之慣性，該割草機之刀片部分應已越過上訴人之
      頭部而遠離上訴人之左腳，亦不致產生本件傷害方是。再者，上訴人倘若並未
      後仰而跌倒，則上訴人既仍牢牢抓住該割草機之把手，則依整支長達一百六十
      二公分（包含持柄在內）之割草機，與上訴人之身高僅一百五十五公分（本院
      卷第二一一頁），亦即割草機之長度顯已超過上訴人之身長以觀，則衡情又如
      何能沿反方向之情況回頭割到上訴人腳趾？是以上訴人所陳稱之事故經過，實
      已殊難採信；另參諸上訴人於原審時先陳稱：事故發生時，因身體倒在地上而
      昏倒等語（原審卷第六十五頁）；而於本院準備程序時則改稱：係於割到左腳
      之後才昏倒等情，其先後所述竟互相矛盾；且依常理及醫學臨床判斷，以上訴
      人當時左足腳趾受創之嚴重，除非注射麻醉藥，否則於五趾俱斷剎那，必然鉅
      痛難當，然上訴人竟陳稱：腳部只感覺麻麻的云云（本院卷第二一三頁），亦
      顯與常情有違。因之上訴人前揭所陳，實均與事理有違，且屬難以置信。此外
      上訴人又無法提出其他確切之證據足資證明其左足腳趾受創係遭意外傷害所傷
      ，或供本院調查以實其說；且經本院向「華濟醫院」函詢上訴人左腳受傷之原
      因時，該院亦函覆謂：「無法判斷為何物所傷」等語，有「華濟醫院」九十一
      年八月十四日華（圖）字第九一○八一四○二號函一份在卷可參（本院卷第二
      四三頁）；自尚不能徒憑其前揭無法查與事實相符且又與事理有違之陳述，遽
      採為其前揭所受之傷害係意外事故所致之認定。
（四）另本件上訴人於投保系爭保險而接受保險人即被上訴人公司為生存調查時，其
      向保險業務員陳述其年收入高達七百萬元，而以企業負責人身分投保系爭保險
      契約，有被上訴人公司之高額保險財務告知書一紙附卷可參（原審卷第九十六
      頁）；惟經原審向財政部臺灣省南區國稅局嘉義縣分局查詢結果，竟無上訴人
      之任何所得報稅資料，有該分局九十年三月二十六日南區國稅嘉縣徵字第九○
      ○○六○六四號函一份在卷可參（原審卷第一一○頁）；則上訴人前揭所陳其
      年所得七百萬元之實體根據何在？究係未依法申報或投保時即有隱匿實情之舉
      ，如有隱匿，其動機為何？況經原審命上訴人提出其財產清冊時，於上訴人名
      下，亦無任何動產、不動產等財產；則上訴人於投保時，其動機與實際財務情
      況為何，是否業已盡其誠實義務而無道德危險存在，均屬可疑。另依我國通說
      皆認保險契約係以「最大善意」為基礎之契約，亦即基於保險人與被保險人間
      先天上對於保險標的資訊之不平衡與保險契約之射倖性，保險人為評估危險，
      大都依靠被保險人對特別事實（即重大事項）之告知（即先契約義務），而信
      賴被保險人所為事實之陳述；除故意隱瞞之詐欺外，即使僅因過失而無詐欺意
      圖，被保險人仍係隱瞞；雖本件被上訴人就此未以上訴人未遵循最大善意原則
      ，而主張解除權；惟被上訴人就兩造間之後契約義務（即契約規範內容）所約
      定之理賠事實，既已提出證據證明上訴人前揭所受之傷害非係因意外事故所致
      ，且經本院調查屬實，已如前述；則基於上開診斷證明書僅能證明上訴人受有
      左足第一、二、三、四及五趾外傷性截肢之傷，並不能證明其受傷之原因出於
      外來突發之意外事故。而該等傷害之造成，其可能之原因，並不能祇外來突發
      之意外一端，亦有出於道德危險或其他者，故自仍應由上訴人就其主張出於意
      外事實為舉證，乃上訴人並不能舉證以實其說，自與上開請求給付殘廢保險金
      條款約定不合，被上訴人自無給付保險金之義務。
（五）再者，證人龍證文於原審審理時雖證稱「當天本來是我在割草，割了一個多小
      時，原告（即上訴人）就拿了礦泉水給我喝，我喝完就拿鐮刀割割草機割不到
      草，我就聽到哀一聲，就馬上救人把原告抬上原告的車，由我開車載到華濟醫
      院，原告都把鑰匙放在櫃子裡及櫃檯上，她哀一聲時，我轉頭一看，看到她往
      後倒躺平，當時她手上還拿著割草機的把手，割草機的引擎還在動，她已經暈
      倒了，我過去看到她腳指頭有斷掉受傷，斷掉的那一節還在草地上，因為我急
      著救人沒帶去醫院，醫生告訴我要我趕快回去找，我回去找時，已經不見了，
      那附近流浪狗很多，應該是被狗咬去了，當時安養院還有一位員工，那員工事
      後才知道」等語（原審卷第一二○至一二一頁）；惟按姑不論其所述與本院前
      開所認定之事實已有不符，致不足採；另參以因意外傷害致肢體遭割除脫離身
      體之嚴重傷害，依現行之醫療技術於一定時間內若保存完善，當可適度運用外
      科顯微手術接回並回復相當之生理機能，乃係目前一般人所得知之社會通念；
      是以上訴人受傷當時之情境，果確如龍證文前揭所述，則衡之常情，一般人應
      均會有此一警覺而將斷肢撿拾一併送醫，以謀求接肢之治療而回復傷者足部機
      能；而龍證文既稱於確有見到斷肢掉落在旁，竟以急於送醫為由未撿拾一併攜
      至醫院，其說法自屬可疑；再佐以證人龍證文於本院準備程序時證稱：安養院
      四周圍有圍牆，也有自動門等語以察（本院卷第二三六頁），則豈會發生野狗
      闖入而將上訴人之斷肢咬走之情況，亦與常情有違；因之其前揭證詞自仍不足
      採為有利於上訴人之認定。至證人陳錦銹於本院準備程序時僅證稱：見到上訴
      人腳流血並躺在該處，及證人龍證文尋找腳趾等情，究其內容自仍亦不能資為
      上訴人左腳之傷害係屬意外所造成之認定依據。
七、綜上所述，本件上訴人主張其於八十八年十二月十三日向被上訴人公司投保系爭
    保險契約，雙方約定保險金額為五千萬元，同時由上訴人簽發一個月後之遠期支
    票即發票日為八十九年一月十三日、面額三十七萬元之支票一張交付予被上訴人
    公司抵付保險費，因之該系爭保險契約，自無待體檢等核保手續，應已成立、生
    效；又上訴人於八十八年十二月十六日在所經營之「仁和安養院」內整理雜草時
    ，不慎被割草機割傷，致受有左腳指頭缺損之傷害，嗣經急救住院治療後已確定
    成殘，依雙方所訂系爭保險契約之約定，上訴人得請求依保險金額百分之三十五
    核計之保險金額給付，即一千七百五十萬元；惟經上訴人向被上訴人請求時，卻
    遭被上訴人拒絕給付；爰本於保險契約作用之保險金給付請求權之法律關係，請
    求判決被上訴人應給付上訴人一千七百五十萬元，及自本起訴狀繕本送達之翌日
    起至清償日止，按週年利率百分之五計算之利息；為無理由，不應准許。其假執
    行之聲請（包括擴張之訴部分）亦失所附麗，應併予駁回。原審為上訴人敗訴之
    判決，及駁回其假執行之聲請，於法並無不合。上訴人上訴意旨指摘原判決不當
    ，求予廢棄改判准如上訴聲明之請求，為無理由，應予駁回。
八、本件待證事實已臻明確，兩造其餘攻擊防禦方法及舉證，核與本件判決結果不生
    影響，爰不一一詳為審酌，附此敘明。
九、據上論結，本件上訴及擴張之訴均無理由，依民事訴訟法第四百四十九條第一項
    及第七十八條，判決如主文。
中　　　華　　　民　　　國　　九十一　　年　　　十　　　月　　二十二　　日
　　　　　　　　　　　　　　　　　　臺灣高等法院臺南分院民事第一庭
~B1審判長法官　王　　惠　　一
~B2　　　法官　蘇　　清　　恭
~B3　　　法官　張　　世　　展
右為正本係照原本作成。
如對本判決上訴，須於判決送達後廿日內向本院提出上訴狀，未表明上訴理由者，應
於上訴後廿日內，向本院提出理由書。
中　　　華　　　民　　　國　　九十一　　年　　　十　　　月　　二十三　　日
                                        法院書記官　廖　　英　　琇
